臺灣高等法院臺中分院民事判決　九十二年度上字第二一八號
　　上訴人即附帶被上訴人　乙○.
　　被上訴人即附帶上訴人　甲○.
右當事人間請求清償借款事件，上訴人對於中華民國九十二年四月二十五日臺灣彰化
地方法院九十一年度訴字第一一八六號第一審判決，提起上訴，被上訴人提起附帶上
訴，並為訴之追加，本院於九十三年一月七日言詞辯論終結，判決如下：
　　　主　　　文
原判決關於上訴人敗訴部分廢棄。
右廢棄部分，被上訴人於第一審之訴及其假執行聲請均駁回。
附帶上訴及追加之訴併其假執行之聲請均駁回。
第一審廢棄部分、第二審及追加之訴訴訟費用均由被上訴人負擔。
      事      實
甲、上訴人即附帶被上訴人（下稱上訴人）部分：
壹、上訴及答辯之聲明：
一、原判決不利於上訴人之部分廢棄。
二、右廢棄部分，被上訴人在第一審之訴駁回。
三、附帶上訴駁回。
四、被上訴人在第二審追加之訴駁回。
五、如受不利判決，願供擔保，請准免為假執行。
貳、陳述：除與原判決記載相同者，茲引用外，補稱：
一、原判決認為被上訴人所訴求之金額新台幣（下同）三百六十萬元，其中八十萬元
　　即被上訴人依照第一件所訂之不動產買賣契約所載之備註：民國（下同）九十年
　　五月十四日甲方（即被上訴人）同意自民國九十年五月起每月付乙方（即上訴人
　　）壹拾萬元；原審既認為此每月所付之十萬元為價金之一部分，被上訴人不得請
　　求返還，則為何被上訴人所付之其他款項即不屬於價金，顯然違情悖理。查依據
　　第二件契約第二條第（二）項即記載本買賣不動產被台中市第十一信用合作社查
　　封，應賠償金額壹佰伍拾萬元正由甲方代為支付其償金，其金額充入買賣價款之
　　一部，第三次付款，乙方向彰化縣員林信用合作社貸款本金新台幣壹仟柒佰萬元
　　正，自本契約簽訂日起由甲方代為繳納利息，其利息充入買賣價款之一部分；第
　　一件契約是九十年二月六日所訂，契約書第二條第（一）項即訂甲方應付乙方價
　　款之一部分計壹佰萬元含定金，乙方亦即日親收足訖。第（二）項又訂台中市第
　　十一信用合作社及聯信商業銀行乙方賠償問題解決時，甲方應予代理清償約需新
　　台幣肆佰萬元。第一件契約是九十年二月六日訂立，被上訴人是本於第一件契約
　　之約定才先後於九十年二月二日、同年二月十二日、同年四月十一日各匯伍拾萬
　　元至上訴人在彰化縣員林信用合作社（現由陽信銀行員林分行承受）之帳戶內，
　　九十年二月二日先付五十萬元，此為未正式訂約前所付之定金之部分，簽約後再
　　付三次五十萬元。又被上訴人於九十一年八月二十一日曾經致函予上訴人稱：「
　　謹按員林信用合作社貸款繳息事寄件人（指被上訴人）前因該貸放利率過高，影
　　響台端（指上訴人）權益，屢向該社交涉要求調降利息．．．．，寄件人年來為
　　解決台端台中六信、十一信及世華等銀行債務問題，諸多耗神，心力交瘁，致波
　　及員信貸款繳息事之處理，大函到達之前，已預定近日出面解決」，可見被上訴
　　人確有代償員林信用合作社一千七百萬元利息之義務；蓋該函是九十一年八月二
　　十一日所寄，而第二件買賣契約是九十年十二月十三日訂立的，如第二件契約不
　　成立，何以被上訴人肯在訂約後八個多月後，還在設法為上訴人所欠員林信用合
　　作社貸款之問題交涉及傷腦筋。
二、查被上訴人在九十年一月卅日即與上訴人簽訂一件收據，實為買賣之預約，第一
　　條即寫系爭不動產買賣之訂金壹佰萬元，第二條寫價金五千零五萬元，第三條為
    付款方法限於貳個月內再付參佰萬元，契約成立後一年內再付二百萬元，其他細
    節則於九十年二月六日以前簽訂正式契約時約定，此有呈後之收據為證，雙方才
    於九十年二月六日正式簽訂五千零五萬元之第一件房地產買賣契約書，迨九十年
    十二月十三日因被上訴人反悔認為價格太高才簽訂第二件房地產買賣契約書。被
    上訴人即是根據契約之約定先後於九十年二月二日及九十年二月十二日各匯五十
    萬元予上訴人，此二筆款合計壹佰萬元即屬收據上及第一件契約所載之定金，被
    上訴人是將款項匯入上訴人設在陽信銀行員林分行（前身為彰化縣員林信用合作
    社中正分社）之帳戶內，由該銀行逕行領取抵充上訴人所欠之利息，被上訴人為
    保存證據，先後在九十年二月二日、二月二十二日、四月十一日均依約匯款予上
    訴人作價款後，遲至九十年五月才要求上訴人在其打字好之證三，硬要上訴人簽
    名按指印，表示上開三筆款是與買賣無關，是上訴人向被上訴人借款。
三、買賣契約既合法成立，買受人即應依約付價金，故縱使被上訴人在事後叫出賣人
　　書立借據，亦不能曲解為該筆款是借款，而非價金。被上訴人在簽立契約後曾依
　　約匯款一百二十萬元予台中市第十一信用合作社（現由合作金庫概括承受），並
　　匯款一百四十萬元予台中市第六信用合作社（現為聯信銀行），替上訴人償還該
　　二家之債務，被上訴人亦有叫上訴人同時簽發同樣金額之本票予被上訴人執存，
　　如該二筆金額與伊無關，為何要替上訴人償還，此二筆款是否應列為價金之一部
　　分？如非屬價金之部分，是上訴人向被上訴人所借之款項，則為何被上訴人不向
　　上訴人一併訴求？
四、第二件契約是九十年十二月十三日所訂立，該契約是代書吳金龍依照兩造之意思
　　而代筆寫好後，因兩造沒帶印章，故未當場由被上訴人蓋章。按買賣契約一經當
　　事人就標的物及其價金互相同意，契約即成立，不以書立契據為必要之方式（最
　　高法院二十二年上字第四五九號及二十年上字第一二○七號判例要旨參照），該
　　件買賣契約自不能因被上訴人未簽名而不生效力；依據該第二件契約第二條第一
　　項明定「本約簽訂時，甲方應付乙方價款之一部分，計新台幣陸佰壹拾萬元正（
　　含定金），乙方亦即日親收足訖」，請鈞院命被上訴人提出其交付六百十萬元之
　　證據，即知被上訴人所交付之價金已包括其請求之部分在內，既然雙方合意將系
　　爭款項列為第一期款，則焉能再以借款請求返還。
五、被上訴人於九十一年八月廿一日以台北郵局第一二三八○號存證信函致上訴人即
    表明「本人向台端購買坐落員林鎮○○街一三之一號房屋及坐落基地向彰化縣員
　　林信用合作社貸款一千七百萬元所欠之利息，本人持續與銀行接洽中，預計九十
　　一年八月底前可繳清，本人每月給付台端之壹拾萬元正及所欠月數請前來領取或
　　告知銀行帳戶，以便匯入台端戶頭。」又被上訴人於同年十月二日以台北漢中街
　　郵局第五九九號存證信函予上訴人，被上訴人於該函中亦表示「本人於九十一年
　　八月廿六日以台北漢中街郵局第四一四號存證信函附寄新台幣壹佰萬元整支票致
　　員林陽信商業銀行（即員林信用合作社之前身）代償台端於該銀行貸款利息，原
　　係依買賣契約約定行事，詎該銀行隨即於收到支票後於八月廿九日以員林郵局第
　　五七一號存證信函函復及退還該支票。」由此可見，被上訴人與上訴人間確有就
　　系爭不動產成立買賣契約。
六、按買賣及借貸乃屬不同之法律關係，既然兩造成立買賣，則買方所付之款項當然
　　是給付賣方之價金，被上訴人要求上訴人在每次收受價金時書立借據，無非是在
　　保障其所付之價金，以為其付款予上訴人之證據爾！並非屬於一定之金錢之消費
　　借貸，根據兩造所訂立之契約書第十條之約定，本約簽訂後，倘甲方不買受或不
　　按約定日期付款，經乙方定期催告，仍不給付，願將既付價款全部由乙方無條件
　　沒收；再據契約書第二條之約定，上訴人向彰化縣員林信用合作社貸款本金壹仟
　　柒佰萬元，自本契約簽訂日起，由被上訴人代為繳納利息，由於被上訴人未依約
　　向陽信商業銀行員林分行繳納利息，致買賣標的物為陽信銀行查封，此為可歸責
　　於被上訴人之事由。
參、證據：除援用原審所提之證據外，另提出房地買賣預約書影本乙件、臺灣彰化地
　　方法院民事執行處囑託變更查封登記函乙件、台北漢中街郵局第五○五號存證信
　　函影本乙件等為證。
乙、被上訴人即附帶上訴人（下稱被上訴人）部分：
壹、答辯暨附帶上訴之聲明：
一、上訴駁回。
二、原判決不利於被上訴人之部分廢棄。
三、右廢棄部分，上訴人應再給付被上訴人玖拾萬元整，及自民國九十一年十一月十
    九日起至清償日止，按年息百分之五計算之利息。
四、被上訴人願以現金或等值之上海商業儲蓄銀行可轉讓定期存單為上訴人供擔保，
  　請准宣告假執行。
貳、陳述：除與原判決記載相同者，茲引用外，補稱：
一、經查上訴人向被上訴人借得之款項共計三百七十萬元，而非於原審主張之三百六
    十萬元，此參被上訴人寄予上訴人之上開催告函亦表示上訴人向其借款三百七十
    萬元自明。然因被上訴人於原審起訴時，就上訴人九十一年六月十日向其借款之
    借據遍尋不著，直至日前始復尋獲，故未能即時於原審主張。為此特檢具上開借
    款之借據，請求上訴人給付十萬元及遲延利息。
二、兩造固於九十年二月六日簽訂買賣契約書（按嗣已作廢，詳如後述），約定價金
    為五千零五萬元整，惟查被上訴人早於同年一月三十日前已支付上訴人定金一百
    萬元，此參上訴人所提呈之收據，其書立之日期為九十年一月三十日，並記載：
    「新台幣壹佰萬元正，右款係杜賣：：所有權全部之定金」等語自明。是上訴人
    主張被上訴人所提出之借款明細編號１、２兩筆借款，合計一百萬元即被上訴人
    依約應付之定金云云，要屬無據，蓋觀諸上開兩筆借款，其匯款予上訴人之日期
    分別為九十年二月二日與九十年二月十二日，均在上訴人於同年一月三十日出具
    收據表示收到定金以後，佐以上訴人即令至愚，亦無可能就被上訴人支付定金一
    事，於出具收據表示收受後，再開立借據予被上訴人等情，上開二筆款項確為上
    訴人之借款，而非屬買賣之定金甚明。
三、次查上訴人所提呈之上開收據，固有就兩造間之買賣（按已失效）之付款方法預
    先約定，被上訴人應於貳個月內再付參佰萬元一情，惟查上開付款方式之約定，
　　於九十年二月六日簽立正式契約，業經兩造雙方合意，修正變更為：「．．．（
　　二）第貳次付款：台中市第十一信用合作社及聯信商業銀行乙方賠償問題解決時
　　甲方應予代理清償約需新台幣肆佰萬元。（三）第三次付款：本買賣房屋乙方出
　　租收回後貳個月內甲方再付乙方新台幣貳佰萬元正。（四）第四次付款：本契約
　　成立壹年內甲方再付乙方新台幣壹佰萬元正。（五）第五次付款：尾款新台幣肆
　　仟貳佰零伍萬元過戶時付款方式再雙方協議。」準此，依兩造於九十年二月六日
　　簽訂之買賣契約觀之，被上訴人並無簽約後兩個月內再支付價金三百萬元之義務
　　，亦屬甚明。
四、又查兩造於九十二年二月六日簽訂買賣契約，固約定由被上訴人就上訴人積欠台
    中市第十一信用合作社（嗣由合作金庫概括承受）及聯信商業銀行之貸款，代為
    清償，惟查就上訴人另積欠員林信用合作社（嗣由陽信概括承受）之貸款，並未
    約定由被上訴人代為償還，此參兩造買賣契約書，於第二條有關付款期限中僅記
    載：「台中市第十一信用合作社及聯信商業銀行乙方（按即上訴人）賠償問題解
    決時甲方（按為被上訴人）應予代理清償約需新台幣肆佰萬元。」等語，而未提
    及陽信之貸款亦應由被上訴人代為清償一情自明。再者，觀諸上該契約第十四條
　　有關特約事項，記載：「乙方向保證責任員林信用合作社之借款過戶前由乙方（
　　即上訴人）負擔利息」等語，在在足證上訴人向陽信之借款於過戶前由上訴人自
　　行負擔清償責任與繳交利息甚明。
五、另查被上訴人於簽立上開買賣契約後，曾與合作金庫、台中市第六信用合作社協
    商解決上訴人分別積欠四百多萬元與三百多萬元之貸款問題，嗣經被上訴人屢次
    與上開行庫溝通協調後，同意由被上訴人分別代為清償一百二十萬元與一百四十
    萬元，以了結上訴人積欠之貸款案。是被上訴人並不否認有替上訴人代償上開二
    筆債務一情。惟查觀諸被上訴人就此兩筆代償之款項，並未列入本件請求之各
    筆借款中，此為上訴人於上訴理由中所自承。審酌被上訴人依兩造簽訂之上開
    買賣契約，僅有代償上開兩行庫之債務，並未包括陽信之貸款等情，足徵被上訴
    人就系爭編號１、２、３、４筆借款匯款至上訴人設於陽信之帳號，並非依前開
    買賣契約之約定，由被上訴人代為清償，嗣後充作價金至明。
六、復查上訴人於九十年五月起，每月向被上訴人借款十萬元，以供其支應生活所需
    及支付伊應繳納予陽信商業銀行之借款利息，已如前述。是上訴人固抗辯被上訴
    人自九十年五月起按月自被上訴人之戶頭領得之十萬元款項，係買賣價金云云，
    顯與事實不符。況且上開借款苟為價金之支付，上訴人即令至愚亦無另行出具借
    據予被上訴人之可能。再者詳觀上開買賣契約書，就價金之支付，係規定於第二
    條：附款期限及移交不動產方法中，苟兩造於九十年五月，另有約定由被上訴人
    按月支付買賣價金十萬元，自必於上開條款空白之處為備註表示。準此，兩造固
    於上開買賣契約書第十四條後空白之處，約定被上訴人應自九十年五月起按月給
    付上訴人十萬元，僅是便宜行事而記載於買賣契約書後面而已，要非給付買賣價
    金之約定，灼然甚明。
七、再查兩造於九十年二月六日簽訂買賣契約後，被上訴人發現上訴人不僅刻意隱瞞
　　積欠世華銀行貸款之事實，更於九十年八月二十二日私下將前開買賣標的物出租
　　予訴外人許水德，租期長達兩年，此有租賃公證書附狀可參；因此兩造約定待上
　　訴人與許水德之租約屆滿，收回自用日起壹年辦理過戶。詎被上訴人竟於九十年
　　八月二十二日，未得被上訴人之同意，擅將前開房屋續租予許水德，且租期長達
　　兩年之久，基此，被上訴人即向上訴人表示解除前開買賣契約，此為上訴人所不
　　爭。嗣上訴人以願將買賣價金調降；並擔保就前開房屋不再出租他人，否則願賠
　　償被上訴人所受之損害為由，商請被上訴人與伊重新簽訂買賣契約，此參卷附第
　　二份只經上訴人簽名之買賣契約，於第十四條之特約事項記載：「本買賣契約簽
　　訂日起出租之租金．．．至租約屆滿日，如再出租乙方（按為上訴人）應將所受
　　價款全部退還甲方外，應賠償甲方之損失所收金額一倍。」等語自明。
八、第查，第二份契約固記載：「本約簽訂時，甲方應付乙方價款之一部分，計新台
    幣陸佰壹拾萬元正（含定金），乙方亦即日親收足訖。」等語，惟查此與事實不
    符，此參被上訴人未簽名表示同意自明。實則，於九十年十二月十三日前，被上
    訴人除支付定金一百萬元外，另於九十年五月間支付二百六十萬元予台中市第十
    一信用合作社與合作金庫，已解決上訴人之貸款案，已如上述。準此，上訴人謂
    被上訴人於九十一年十二月十三日前支付價金六百十萬元，不僅與事實不符，亦
    見被上訴人舉證以實其說，自不足採憑。
九、買賣契約固非要式行為，惟不論言詞或書面，皆須意思表示合致始能成立甚明。
    經查被上訴人對於證人吳金龍預擬之第二份買賣契約之約款，並未全盤同意，故
    表示尚須審究後，再決定是否簽章，此參吳金龍於原審證稱：「因為我寫好契約
    之後，甲○○說他還要看一看才蓋章。」等語自明。準此，第二份買賣契約，被
    上訴人既未簽章同意，是兩造之意思表示顯然尚未一致，要無成立買賣契約之餘
    地，實屬甚然。上訴人主張依上開判例之意旨，縱被上訴人未簽章，第二份買賣
    契約仍屬成立云云，顯有誤會，自不足採憑。
參、證據：除援用原審所提之證據外，另提出九十一年六月十日、九十一年一月三十
　　一日、九十年十二月十四日、九十一年四月九日、九十一年五月十日借據影本各
　　乙件、租賃公證書影本乙件、存證信函影本二件等為證。
　　　理　　　由
一、按在第二審為訴之變更或追加，非經他造同意，不得為之。但民事訴訟法第二百
    五十五條第一項第二款至第六款情形，不在此限。又請求之基礎事實同一者，縱
    於訴狀送達後，原告仍得將原訴變更或追加他訴，無須得被告同意，此觀民事訴
    訟法第四百四十六條第一項、第二百五十五條第一項第二款規定自明。所謂請求
    之基礎事實同一，係指變更或追加之訴與原訴之主要爭點有其共同性，各請求利
    益之主張在社會生活上可認為同一或關連，而就原請求之訴訟及證據資料，於審
    理繼續進行在相當程度範圍內具有同一性或一體性，得期待於後請求之審理予以
    利用，俾先後兩請求在同一程序得加以解決，避免重複審理，進而為統一解決紛
　　爭者，即屬之（最高法院九十年度台抗字第二號裁定意旨參照）。本件被上訴人
　　在原審主張其對上訴人有消費借貸債權三百六十萬元，請求上訴人如數給付及其
　　法定遲延利息。嗣於本院審理中，追加請求上訴人清償於九十一年六月十日所借
　　十萬元借款，則就其請求法院判決之事項以察，其請求之基礎事實仍相同，揆諸
　　前揭說明，自應予以准許，合先敘明。
二、本件被上訴人起訴主張：上訴人先後向被上訴人借款共計三百六十萬元迄未償還
    ，經被上訴人定期催告後仍未清償，爰依消費借貸之法律關係，求為命上訴人給
    付被上訴人三百六十萬元及自九十一年十一月十九日起至清償日止，按年息百分
    之五計算之利息之判決（原審就其中二百八十萬元本息部分為被上訴人勝訴之判
    決，駁回被上訴人其餘部分之請求，兩造各就其敗訴部分提起上訴、附帶上訴，
    被上訴人並於本院審理中追加請求十萬元及法定遲延利息）。
    上訴人則以：被上訴人所交付予上訴人之款項均為買賣不動產之價金，並非借款
    ，上訴人在每次收受價金時開立借款收據係應被上訴人要求，作為被上訴人付款
    予上訴人之證據而已，兩造間並無消費借貸關係意思之合致，此由被上訴人所寄
    存證信函二件可證，倘九十年十二月十三日第二份所訂立之買賣契約自始不存在
    ，則九十年二月六日第一份所訂立之買賣契約即仍存在等語，資為抗辯。
三、被上訴人主張，其曾先後交付予上訴人三百七十萬元，上訴人並出具金額合計二
    百九十萬元之借款收據共七紙予被上訴人收執；嗣被上訴人於九十年十月十五日
    以台北漢中街郵局存證信函第六一九號向上訴人催告，限其於文到後一個月內為
    清償，上訴人於九十一年十月十八日收受送達後，迄未清償等情，業據提出借款
    收據七紙、入戶電匯回條、匯款申請書、存證信函及郵件收件回執等件附卷足憑
    ，復為上訴人所不爭執，堪信為真實。上訴人固不否認前開借款收據七紙係伊所
    出具，惟以上揭情詞置辯，是本件所應審究者厥為：被上訴人所交付予上訴人之
    系爭三百七十萬元，究屬消費借貸契約之借款，抑係買賣契約之價金？經查：
（一）上訴人主張，兩造曾於九十年一月三十日訂立房地買賣預約（下稱系爭預約）
      ，由被上訴人以五千零五萬元向上訴人購買坐落於彰化縣員林鎮○○段第三六
　　　四、三四五之九號土地及其上之建物即門牌號碼彰化縣員林鎮○○路十三之一
　　　號三層樓房（下稱系爭不動產），雙方於同年二月六日簽訂正式不動產買賣契
      約書（下稱系爭契約），約定買賣系爭不動產；嗣雙方於九十年十二月十三日
      改訂不動產買賣契約書（下稱系爭新約），約定總價金降為三千四百萬元，並
      約定：「第二條．．．(二)第二次付款：本買賣不動產被台中市第十一信用合作
      社查封，應賠償金額約新台幣一百五十萬元正，由甲方（即被上訴人）代為支
      付，其金額充入買賣價款之一部。(三)第三次付款：乙方（即上訴人）向彰化縣
      員林信用合作社貸款本金新台幣一千七百萬元，自本契約簽訂日起，由甲方代
      為繳納利息，其利息充入買賣價款之一部分，其本金於過戶完畢後七日內，由
　　　甲方付予乙方，乙方同時會同甲方清償其債務，．．．」等節，業經上訴人提
　　　出系爭預約（本院卷第三三頁）、房地產買賣契約書二件（原審卷第五○頁至
　　　五九頁）附卷足佐。被上訴人雖不爭執兩造確曾簽訂系爭預約及系爭契約，惟
　　　以：九十年二月六日所訂買賣契約，因上訴人隱瞞被銀行查封之事實，使被上
　　　訴人受到欺騙，是以系爭契約業經解除而作廢；又九十年十二月十三日另擬之
　　　買賣契約，因內容不合意，故被上訴人未予簽名而不成立，則上訴人所稱系爭
　　　借款係買賣價金，並無所據等語置辯。惟按，買賣契約一經當事人就標的物及
　　　其價金互相同意，契約即成立，不以書立契據為必要之方式，最高法院二十二
　　　年上字第四五九號、二十年上字第一二○七號判例要旨，足資參照。關於兩造
　　　有無就系爭新約之內容達成合意乙節，據被上訴人於本院以書狀自承：「．．
　　　．況且被上訴人固於九十一年八月二十一日以台北郵局第一二三八○號存證信
　　　函致上訴人表明伊向上訴人購買坐落員林鎮○○街一三之一號房屋及坐落基地
　　　向彰化縣員林信用合作社貸款一千七百萬元所欠之利息，伊持續與銀行接洽中
　　　，預計九十一年八月底前可繳清等語，及於同年十月二日以台北漢中街郵局第
　　　五九九號存證信函予上訴人，表示伊寄新台幣壹佰萬元整支票致員林陽信商業
　　　銀行代償上訴人於該銀行貸款利息原係依買賣契約約定行事等情．．．」（本
　　　院卷第八○頁反面第八行以下），且有上開存證信函影本二件在卷可稽，揆其
　　　內容，除於該二函中承認被上訴人確向上訴人購買系爭不動產之外，並表明依
　　　系爭新約第二條第三項之約定，履行其代償上訴人之銀行貸款利息之義務，益
　　　徵兩造間確已就系爭新約之內容達成合意者，甚屬灼然。蓋如系爭新約果未成
　　　立，為何被上訴人於系爭新約所載訂立日期八個多月後，尚為履行系爭新約第
　　　二條第三項內容，即代繳上訴人所欠員林信用合作社貸款而持續與銀行接洽、
　　　交涉？又九十年十二月十三日第二次所訂契約即系爭新約內容條件係照被上訴
　　　人意思擬定提出，此觀證人代書吳金龍於原審之證述即明，證人吳金龍結證稱
　　　：「（法官問：原告（即被上訴人）有無同意第二份契約書？）因為條件的內
　　　容都是原告所提出的，所以我認為照他的條件寫契約，他應該會同意沒有問題
　　　」（原審卷第八九頁）等語，系爭新約所載之條件內容既按被上訴人之意思而
　　　擬定提出，上訴人當場蓋章同意，揆諸前揭最高法院判例，縱被上訴人未於系
　　　爭新約簽名，仍無礙於兩造間系爭新約之成立，故上訴人主張，雙方於九十年
　　　十二月十三日合意改訂不系爭動產買賣契約書，依新約第十四條第三項原於九
　　　十年二月六日兩造所訂之系爭契約即行作廢等情，應堪認定。是被上訴人前揭
　　　所辯，暨辯稱其因不諳法律，深怕所繳之定金與代償之款項遭沒收，而違背真
　　　意表示願依第二份契約之約定代上訴人繳納員林陽信商業銀行之借款云云，尚
　　　非可採。至於被上訴人辯稱因員林信用合作社之拒絕而遭退回所寄支票，始終
　　　無法代上訴人償還上開利息云云，係屬契約之履行問題，要與系爭新約之成立
　　　、生效無關，是被上訴人辯稱系爭新約伊未簽章，故未成立云云，即無可採。
（二）查兩造間初始曾於九十年一月三十日訂立系爭預約，由被上訴人以五千零五萬
      元向上訴人購買系爭不動產，雙方於同年二月六日正式簽訂系爭契約，嗣雙方
      再於九十年十二月十三日改訂系爭新約等情，已如前述。上訴人主張：依據系
      爭新約第二條第（三）項：「第三次付款，乙方（即上訴人）向彰化縣員林信
      用合作社貸款本金新台幣壹仟柒佰萬元正，自本契約簽訂日起由甲方代為繳納
      利息，其利息充入買賣價款之一部分．．．」；九十年二月六日所訂系爭契約
      第二條第（一）項即訂甲方應付乙方價款之一部分計壹佰萬元（含定金），乙
      方亦即日親收足訖等語，有上開二份契約書附卷可按。上訴人復主張：被上訴
      人在九十年一月卅日即與上訴人簽訂一件收據，實為買賣之預約，第一條即寫
      系爭不動產買賣之訂金壹佰萬元，被上訴人即是根據契約之約定先後於九十年
      二月二日及九十年二月十二日各匯五十萬元予上訴人，此二筆款合計壹佰萬元
      即屬前開收據上（即系爭預約）及系爭契約所載之定金，亦即被上訴人所提出
      之借款明細編號１、２兩筆合計一百萬元所指稱之「借款」，被上訴人係將款
      項匯入上訴人設在陽信銀行員林分行（前身為彰化縣員林信用合作社中正分社
      ）之帳戶內，由該銀行逕行領取抵充上訴人所欠銀行之利息；依系爭契約備註
      部分之約定：「民國九十年五月十四日甲方同意自民國九十年五月起每月付乙
      方新台幣壹拾萬元正」，被上訴人並於同年五月起每月給付上訴人十萬元，此
      即根據該契約之備註而履行，所給付之每月十萬元將來再從價金中抵扣等情，
      除據其提出收據乙件（即系爭預約），並有被上訴人所提出之入戶電匯回條、
　　　匯出匯款申請書（原審卷第七、八頁）、系爭契約書附卷可參外，並與被上訴
　　　人提出之借款明細表暨卷附之借據、匯款單、支票所載之日期、金額大致相符
　　　，參以：被上訴人於九十一年八月二十一日以台北郵局第一二三八○號存證信
　　　函致上訴人，即表明：「本人向台端『購買』坐落員林鎮○○路十三之一號及
　　　其坐落之基地，向彰化縣員林信用合作社貸款一千七百萬元之利息，本人持續
　　　與銀行接洽中，預計九十一年八月底前可繳清，又每月給付台端之十萬元及所
　　　欠月數，請前來領取或告知銀行帳戶，以便匯入台端戶頭」等語、九十一年九
　　　月三日以台北漢中街郵局第五○五號存證信函致上訴人：「．．．台端所指三
      百萬元金飾物品乙節查依台端九一年三月九日所具同意書係對寄件人感恩之禮
      物。第二台端所指生活費依該同意書指明僅須給付至壹佰貳拾萬元為止『並作
　　　為價款』之一部分，茲本人已累付至壹佰捌拾萬元，．．．．」等語，有該存
　　　證信函影本附卷可查，所述對於被上訴人每月給付上訴人十萬元及「已累付至
　　　壹佰捌拾萬元」等情，亦均與上訴人所陳及被上訴人提出之借款明細表暨卷附
　　　之借據、匯款單、支票所載之日期、金額相當；次查被上訴人自承，其曾分別
　　　代上訴人清償一百二十萬元與一百四十萬元，以了結上訴人積欠合作金庫、台
　　　中市第六信用合作社之貸款問題，以此二項金額與被上訴人起訴請求之金額三
　　　百七十萬元合計，此數額亦與上訴人所陳，依據系爭新契第二條第一項明定：
      「本約簽訂時，甲方應付乙方價款之一部分，計新台幣陸佰壹拾萬元正（含定
      金），乙方亦即日親收足訖」，表明於簽約時，被上訴人應付予上訴人價款之
      一部分，計六百十萬元，上訴人即日親收足訖等情相當。況被上訴人既未否認
      上訴人所指，上訴人曾贈其約值三百萬元之金飾，有被上訴人致函上訴人之九
　　　十一年九月三日台北漢中街郵局第五○五號存證信函影本一件附卷可稽，則如
　　　依被上訴人所言，該等金飾係為上訴人為酬謝被上訴人慷慨借款之饋贈，其價
　　　值顯與上訴人向被上訴人借得之金額相去不遠，實有悖於經驗法則；反之如解
　　　為係上訴人對被上訴人購買房地之感恩，以五千餘萬元（嗣降為三千四百萬元
　　　）與三百萬元之比例而言，尚屬可能。綜合上情以觀，由上訴人出具之借據，
　　　探求當事人之真意，應僅係被上訴人付款予上訴人時要求被上訴人出具藉以保
　　　障其所付之價金，以之為付款予上訴人之證據而已，兩造間並無消費借貸意思
　　　合致，尚未成立一定金額之消費借貸關係；雙方之間實質上仍屬於買賣契約之
　　　價金給付關係，是以被上訴人給付上訴人之系爭金額，係屬買賣系爭不動產之
　　　價金，應可認定。
（三）次查被上訴人辯稱：被上訴人早於同年一月三十日前已支付上訴人定金一百萬
      元，此參上訴人所提呈之收據，其書立之日期為九十年一月三十日，與被上訴
      人匯款予上訴人之日期分別為九十年二月二日與九十年二月十二日不同，上開
      二筆款項確為上訴人之借款，而非買賣之定金云云。惟查，解釋意思表示，應
      探求當事人之真意，不得拘泥於所用之辭句，民法第九十八條定有明文。上開
      九十年一月三十日「收據」（即系爭預約），雖於單據上記載「收據」二字，
      惟詳察其內容，除標明一、新台幣壹佰萬元正「右款係杜賣：：所有權全部之
      定金」外，另就二、買賣條件如后「買賣價款．．．．」，三、付款方法「１
      ．限於．．．．再付新台幣．．．．２．．．．」，等亦有規定，核其內容，
      係就兩造間買賣標的、價金、付款方式為概略規定，並約定將來於雙方之間成
      立一正式買賣契之預約；換言之，系爭「收據」，實為買賣之預約，其目的，
      在於約束兩造於將來一定期間內成立正式買賣契約，簽訂系爭預約日期九十年
      一月三十日與其後同年二月二日、同月十二日匯款日期接近，且金額相符，顯
      係指一百萬元定金無訛；至於壹百萬元，僅係關於定金之約定，非必解為賣方
      果已收受買方所交付定金之證明，而關於契約所載明「乙方亦即日親收足訖」
      等語，因系爭契約書條款內容，顯係依預先印製之格式供大眾使用者，故即如
      上訴人於契約所載訂約日期，實尚未收足壹百萬元，而與當日實際情形有所出
      入，亦不得因此而認係借款而造當事人之真意。是被上訴人所辯，尚嫌無據。
（四）依系爭契約第二條第四項：「第四次付款：本契約成立壹年內甲方（即被上訴
      人）再付乙方（即上訴人）新台幣壹百萬元正」，是被上訴人仍應於契約成立
      之一年內再支付價金一百萬元予上訴人，亦屬甚明，故被上訴人於九十年四月
      十一日、同年八月三日各分別給付五十萬元予上訴人，顯係履行買受人支付價
      金之義務，是被上訴人抗辯：依兩造於九十年二月六日簽訂之買賣契約觀之，
      被上訴人並無簽約後兩個月內再支付價金三百萬元之義務云云，委不足採。又
      依系爭新約即第二件買賣契約書第十四條第一項載明：本買賣契約簽訂日起出
      租，租金由乙方（即上訴人）收取至租約期滿日止，租期至民國九十二年八月
      二十一日止，乙方不得再出租第三人等語，可見被上訴人有同意上訴人出租，
      況被上訴人在答辯狀有提出租賃之公證書，此種租賃之公證書即為訂約時上訴
      人交付予被上訴人，為被上訴人所不爭，此足證上訴人在訂約時即告知租賃之
      事實，被上訴人認上訴人未據實告知，而資為解約之理由，顯不成立。
四、被上訴人雖以上訴人出具之借據證明兩造間有成立消費借貸契約云云，惟按當事
    人主張有金錢借貸關係存在，須就其發生所須具備之要件即借貸意思表示互相一
    致負舉證之責任，若僅證明有金錢之交付，未證明借貸意思表示互相一致者，尚
    不能認為有金錢借貸關係存在。依被上訴人所提出之證據，雖可認定其曾交付三
    百七十萬元予上訴人，惟上訴人既辯稱交付之原因係出於不動產買賣關係，且探
    求當事人之真意，依當時之客觀事實，上訴人出具借據，僅係被上訴人付款予上
    訴人時，應被上訴人之要求，以保障其所付之價金，以之為付款之證據而已，並
    非屬一定金額之消費借貸，而被上訴人復未能舉證證明兩造就系爭三百七十萬元
    部分有借貸意思表示，揆諸前揭說明，被上訴人之主張，尚屬乏據。
五、綜上所述，本件兩造既無借貸意思合致，即無消費借貸契約存在，是被上訴人本
    於消費借貸關係，請求上訴人清償借款，為無理由，不應准許。上訴人抗辯被上
    訴人給付之系爭款項係屬買賣價金之一部，尚屬可信，上訴人之上訴為有理由。
    被上訴人提起附帶上訴及追加之訴，請求上訴人給付借款三百七十萬元，自屬無
    據。從而，被上訴人請求上訴人再給付八十萬元、十萬元及均自九十一年十一月
    十九日起至清償日止，按年息百分之五計算之利息，為無理由，應予駁回。其假
    執行之聲請亦失所附麗，應併駁回。原審判命上訴人應給付被上訴人二百八十萬
    元及自九十一年十一月十九日起至清償日止按年息百分之五計算之利息，即有未
    合，上訴人上訴意旨指摘原判決此部分不當，求為廢棄改判，應認為有理由，爰
    廢棄改判如主文第二項所示。至被上訴人附帶上訴為無理由，是原審此部分為被
　　上訴人敗訴之判決，尚無不合，另被上訴人追加之訴，亦無理由，被上訴人上訴
　　意旨指摘原判決不當，求為廢棄改判，為無理由，應駁回其上訴。
六、本件事證已臻明確，兩造其餘之攻擊防禦方法及舉證，均對本判決之結果不生影
    響，爰不一一論述，附予敘明。
七、據上論結：本件上訴人之上訴為有理由，被上訴人之附帶上訴及追加之訴為無理
    由，依民事訴訟法第四百五十條、第七十八條、第四百四十九條第一項，判決如
    主文。
中　　　華　　　民　　　國　　九十三　　年　　　一　　　月　　 二十　　 日
~B1民事第一庭審判長法　官　林陳松
~B2　　　　　　　　法　官　鄭金龍
~B3　　　　　　　　法　官　王重吉
右為正本係照原本作成。
如對本判決上訴，須於收受判決送達後二十日內向本院提出上訴書狀，其未表明上訴
理由者，應於提出上訴後二十日內向本院提出上訴理由書(須按他造人數附具繕本)。
上訴時應提出委任律師或具有律師資格之人之委任狀；委任有律師資格者，另應附具
律師及格證書及釋明委任人與受任人有民事訴訟法第四百六十六條之一第一項但書或
第二項（詳附註）所定關係之釋明文書影本。
~B　　　　　　　　書記官　顏子良
中　　　華　　　民　　　國　　九十三　　年　　　一　　　月　　二十九　　日
附註：
民事訴訟法第四百六十六條之一（第一項、第二項）
對於第二審判決上訴，上訴人應委任律師為訴訟代理人。但上訴人或其法定代理人具
有律師資格者，不在此限。
上訴人之配偶、三親等內之血親、二親等內之姻親，或上訴人為法人、中央或地方機
關時，其所屬專任人員具有律師資格並經法院認為適當者，亦得為第三審訴訟代理人
。
                                                                        Ｂ
